臺灣屏東地方法院民事裁定　　　　　　99年度消債聲字第82號
聲　請　人
即 債 務人　徐至誠
相　對　人
即 債 權人　臺灣美國運通國際股份有限公司
法定代理人　李健偉
相　對　人
即 債 權人　臺灣新光商業銀行股份有限公司
法定代理人　李增昌
代　理　人　蔡鴻儒
相　對　人
即 債 權人　遠東國際商業銀行股份有限公司
法定代理人　洪信德
相　對　人
即 債 權人　玉山商業銀行股份有限公司
法定代理人　黃永仁
相　對　人
即 債 權人　中國信託商業銀行股份有限公司
法定代理人　辜濂松
相　對　人
即 債 權人　陽信商業銀行股份有限公司
法定代理人　林彭郎
相　對　人
即 債 權人　新加坡商星展銀行股份有限公司
法定代理人　陳亮丞
相　對　人
即 債 權人　澳商澳盛銀行集團股份有限公司台北分公司
法定代理人　經天瑞
相　對　人
即 債 權人　第一商業銀行股份有限公司
法定代理人　陳裕璋
相　對　人
即 債 權人　大眾商業銀行股份有限公司
法定代理人　陳建平
代　理　人　陳眉秀
相　對　人
即 債 權人　花旗（臺灣）商業銀行股份有限公司
法定代理人　利明
代　理　人　江俊隆
相　對　人
即 債 權人　慶豐商業銀行股份有限公司
法定代理人　劉土金
相　對　人
即債權人　　臺灣土地銀行股份有限公司
法定代理人　蘇樂明
上列當事人間消費者債務清理事件聲請裁定免責，本院裁定如下
：
    主  文
債務人徐至誠不免責。
    理  由
一、按法院為終止或終結清算程序之裁定確定後，除別有規定外
    ，應以裁定免除債務人之債務，消費者債務清理條例（下稱
    消債條例）第132 條固有明文。惟按法院裁定開始清算程序
    後，債務人有薪資、執行業務所得或其他固定收入，而普通
    債權人之分配總額低於債務人聲請清算前二年間，可處分所
    得扣除自己及依法應受其扶養者所必要生活費用之數額者，
    法院應為不免責之裁定，但債務人證明經普通債權人全體同
    意者，不在此限；另債務人有下列各款情形之一者，法院應
    為不免責之裁定，但債務人證明經普通債權人全體同意者，
    不在此限：一、於七年內曾依破產法或本條例規定受免責；
    二、隱匿、毀損應屬清算財團之財產，或為其他不利於債權
    人之處分；三、捏造債務或承認不真實之債務；四、因浪費
    、賭博或其他投機行為，致財產顯然減少或負擔過重之債務
    ，而生開始清算之原因；五、於清算聲請前一年內，已有清
    算之原因，而隱瞞其事實，使他人與之為交易致生損害；六
    、明知已有清算原因之事實，非基於本人之義務，而以特別
    利於債權人中之一人或數人為目的，提供擔保或消滅債務；
    七、隱匿、毀棄、偽造或變造帳簿或其他會計文件之全部或
    一部，致其財產之狀況不真確；八、故意於財產及收入狀況
    說明書為不實之記載，或有其他故意違反本條例所定義務之
    行為，消債條例第133 條、第134 條亦有明文規定。依消費
    者債務清理制度並非在使債務人恣意消費所造成之債務，轉
    嫁予債權人負擔，債務人免責制度，應在鼓勵勤勞誠實之債
    務人，而非縱容債務人奢侈浪費，倘債務人於聲請清算前之
    相當期間內，利用信用金融之機會，恣意為非屬通常生活所
    需之鉅額消費或作奢侈性、浪費性之消費，而不在意日後履
    行返還之能力，反而算計本條例中之免責制度，濫用清算程
    序以規避其應負擔之償還責任，自與本條例之立法本旨有違
    。又消債條例第134 條第4 款所謂之浪費，係指對照債務人
    之財產狀態，屬於超過通常必要之支出。此等行為是否致財
    產顯然減少或負擔過重之債務，以及與清算之原因是否有相
    當因果關係，應依具體個案，就債務人之財產狀況綜合判斷
    之。
二、經查：
  (一)聲請人即債務人聲請更生，前經本院97年度消債更字第224
    號裁定自民國97年9 月18日上午10時起開始更生程序。嗣後
    因更生方案未獲債權人同意且亦未經本院認可，由本院98年
    度消債清第29號裁定進行清算，復因清算財團之財產不敷清
    償財團費用及債務，由本院98年度司執消債清字第5 號裁定
    清算程序終止，有上開裁定附卷可考，普通債權人於此清算
    程序中並未獲分配任何金額，且本院依職權詢問相對人結果
    ，復均具狀表明不同意債務人免責，有全體相對人陳報狀附
    卷可佐，合先敘明。
  (二)聲請人於進行更生清算直至目前為止，自92年5 月1 日起任
    職於自營之松育資訊有限公司，從事電腦暨週邊耗材買賣之
    小規模營業活動，此有聲請人陳報財政部臺灣省南區國稅局
    綜合所得稅資料清單在卷可參，可知聲請人於開始清算前2
    年間，每月平均收入約32,549元，應認聲請人有固定收入之
    人。聲請人迄今累積債務已達9,831,669 元，應以較低之標
    準生活，撙節開銷始符誠信，故聲請人於聲請清算前2 年自
    己所必要之生活費數額，應以內政部公告每人每月最低生活
    費標準9,829 元計算，較為適當；又聲請人有未成年子女二
    人，一人為18歲、一人為16歲，依民法第1003條之1 之規定
    應由夫妻各依其經濟能力平均分擔，故聲請人每月應負擔之
    扶養費應為9,829 元，則聲請人於開始清算前兩年間，可處
    分所得為779,500 元（計算式：96年薪資所得462,000 元＋
    97年薪資所得317,500 元），於扣除自己所必要生活費用及
    扶養費之數額後為307,708 元（計算式：779,500 元－9,82
    9 元×2 ×24月＝307,708 ），堪認其為具清償能力之人。
    是原裁定清算程序開始後，因清算財團不敷清償債務，經本
    院以98年度司執消債清字第5 號裁定清算程序終止，普通債
    權人未受分配，是普通債權人分配總額低於債務人聲請清算
    前兩年間可處分所得扣除債務人自己及依法受其扶養所必要
    之生活費用，且普通債權人又未得全體同意免責，依消債條
    例第133 條規定，聲請人自應不予免責。
  (三)另相對人大眾商業銀行、新光商業銀行、玉山商業銀行、遠
    東銀行、臺灣土地銀行、中國信託商業銀行、澳商澳聖銀行
    集團股份有限公司雖均指摘聲請人不當利用渠等提供之消費
    金融卡，進行多項鉅額顯非屬其日常必要生活所需之消費，
    而有消債條例第134 條第4 款所列之應受不免責裁定之事由
    云云。經查，相對人雖曾經有多項鉅額非屬其日常必要生活
    所需之消費，然觀之聲請人之消費明細，其消費內容多以電
    腦零件、量販店、加油站為主，而聲請人為育松資訊公司之
    負責人，此有92至96年度綜合所得稅各類所得資料清單、營
    業人銷售額與稅額申報書為憑（見消債更卷第37至41頁及第
    85 頁 至第114 頁），是聲請人主張其於96年間以信用卡、
    現金卡借支所得款項，係為籌措育松資訊公司營運所需資金
    之詞，尚屬可採，且量販店、加油站等支出為日常必要生活
    費用，亦屬無疑；又大眾商業銀行僅提出聲請人之提領明細
    ，並未明確指出聲請人自何時開始逾期未清償借款，尚難以
    聲請人前開鉅額消費行為即逕予認其有浪費之情事。再者，
    聲請人固曾於95年3 月31日向相對人臺灣土地銀行申請土地
    抵押貸款，及向中國信託商業銀行、荷蘭商業銀行、大眾商
    業銀行、新光銀行申請現金卡或信用卡，用以繳付個人卡債
    、信用貸款與經營公司貸款等情，惟參以小額借貸及現金卡
    之功用係為使一般人得於現金週轉困難時得先予支用，以應
    付生活之困難，若借貸者於支用借款後皆已謹慎擬定還款計
    劃，保持個人良好信用，債務人借款皆應盡其所能清償，即
    符誠實信用原則；如債務人依其財產狀態，顯無法負擔生活
    必要費用時，仍過度消費致負擔過重債務而生清算原因，已
    非屬通常必要之支出，方屬浪費。本件聲請人乃自96年12月
    間方無法按期清償其借款債務，於此期間之前，其皆有按時
    還款清償，且相對人提出之消費明細表亦顯示，聲請人之消
    費內容多以經營資訊公司必要之花費，於辦理債務代償後，
    為維持公司經營順利仍須借貸，堪認聲請人之消費款係因維
    持公司營運而日益增加，並無可歸責於己致負擔過重債務之
    情事存在，故相對人主張聲請人因浪費致負擔過重債務等情
    ，尚非可採。
  (四)相對人遠東銀行另指述相對人或心存僥倖，自始即未有詳實
    之清償計畫，意圖使債權人蒙受債權不獲清償之不利益，或
    有明知自己已無清償能力卻獨厚債權人中一人而為清償，使
    清算財團財產減少，加損害於其他債權人而有消債條例第13
    4 條第5 款所定應予裁定不免責之事由云云，然依卷內事證
    ，並無實據可供憑信，是相對人遠東銀行此部指摘，或純屬
    臆測，或有誤會，難認屬實，亦非可採。
三、綜上所述，聲請人雖無本條例第134 條第4 款、第5 款所定
    應受不免責裁定之事由，惟相對人經營育松資訊公司，有固
    定之薪資所得，相對人等普通債權人自聲請人開始清算程序
    迄今未受任何清償，相對人之分配總額顯然低於聲請人聲請
    清算前二年間，可處分所得扣除自己必要生活費用及扶養費
    之數額307,708 元，爰依消債條例第133 條之規定，應裁定
    債務人不免責。
中    華    民    國   100    年    3     月    14    日
                  民事庭      法    官  陳怡先
正本係照原本作成。
如對本裁定抗告須於裁定送達後十日內向本院提出抗告狀，並繳
納抗告費新臺幣 1,000 元。
中    華    民    國   100    年    3     月    16    日
                              書 記 官  鄭靜芳